臺灣臺南地方法院家事裁定　　　　　　　96年度家抗字第74號
抗　告　人　財政部國有財產局臺灣南區辦事處臺南分處
法定代理人　甲○○
相　對　人　臺新國際商業銀行股份有限公司
法定代理人　乙○○
上列抗告人因與相對人間就被繼承人陳周悅子選任遺產管理人事
件，對於中華民國96年8月6日本院96年度財管字第39號裁定提起
抗告，本院裁定如下：
    主      文
抗告駁回。
抗告程序費用新臺幣一千元由抗告人負擔。
    理      由
一、按先順序繼承人均拋棄其繼承權時，由次順序之繼承人繼承
    。其次順序繼承人有無不明或第4順序之繼承人均拋棄其繼
    承權者，準用關於無人承認繼承之規定。又繼承開始時，繼
    承人之有無不明者，由親屬會議於1個月內選定遺產管理人
    ，並將繼承開始及選定遺產管理人之事由，向法院報明。第
    1178條所定之期限屆滿，無繼承人承認繼承時，其遺產於清
    償債權，並交付遺贈物後，如有賸餘，歸屬國庫。繼承人有
    無不明而不能依民法第1177條選定遺產管理人時，得由利害
    關係人聲請法院選任之。民法第1176條第6項、第1177條、
    第1185條、第1178條第2項分別定有明文。
二、本件相對人（即原審聲請人）於原審法院聲請意旨略以：被
    繼承人陳周悅子於民國93年1月間向相對人貸款新臺幣2,100
    ,000 元，並提供不動產設定抵押權為擔保，嗣被繼承人於9
    5年6月28日死亡，被繼承人之法定繼承人均已拋棄繼承，迄
    今亦無親屬會議為其選定遺產管理人，致影響相對人債權之
    行使，故聲請選任財政部國有財產局臺灣南區辦事處臺南分
    處為被繼承人之遺產管理人等語。
三、原審法院裁定以：相對人主張之上開事實，業據提出被繼承
    人之除戶謄本、消費性房屋抵押借款暨擔保透支約定書、他
    項權利證明書、抵押權設定契約書、本院95年度繼字第1611
    號准予備查函等件影本為證，復經本院依職權調取本院95年
    度繼字第1611號拋棄繼承案卷核閱無誤，是堪信其主張為真
    實。又審酌無人繼承之遺產於清償債權、交付遺贈物後，如
    有賸餘應歸屬國庫，即無人繼承之遺產於清償債權，並交付
    遺贈物後，如有剩餘，歸屬國庫。非公用國有財產以財政部
    國有財產局為管理機關，民法第1185條、國有財產法第12條
    分別定有明文。且被繼承人之繼承人均已拋棄繼承權，經本
    院通知被繼承人之配偶陳松和表示擔任被繼承人遺產管理人
    之意願亦未見回覆，足見渠等對被繼承人遺產之處置已漠不
    關心，而被繼承人之遺產，倘無人承認繼承時，於清償債權
    ，交付遺贈物後，將歸屬國庫，故為使遺產之處置順利進行
    ，並考量遺產管理之專業性與公平性，本院認選任財政部國
    有財產局臺灣南區辦事處臺南分處為被繼承人陳周悅子之遺
    產管理人為適當。
四、抗告意旨略以：
（一）查本院96年財管字第39號民事裁定，據相對人台新國際商
      業銀行股份有限公司因其債務人暨抵押權設定人陳周悅子
      （女，32年10月21日生，身分證統一編號：Ｚ000000000號
      ）於95年6月28日死亡，惟陳周悅子去世後，其全體繼承
      人皆已於法定期間內向法院聲請拋棄繼承權並經准予備查
      在案；致以無繼承人而無法行使其債權，因而聲請選任抗
      告人為其遺產管理人。而以被繼承人陳周悅子對相對人之
      借款，尚且提供不動產設定抵押以擔保債權，但其繼承人
      卻全體拋棄繼承，足徵被繼承人有遺債大於遺產之情形。
（二）按司法院74年10月15日（74）院台廳1字第05786號函示「
      嗣後各地方法院受理有關無人承認繼承遺產管理事件時，
      ..... 因此類拋棄繼承事件，多屬遺債大於遺產，形同破
      產，儘量避免選任國有財產局為遺產管理人。..... 」而
      本案極可能屬於遺債大於遺產，依上開司法院函示應儘量
      避免選任國有財產局為遺產管理人，原裁定之選任實有不
      當；另縱其繼承人拋棄繼承並非不可擔任遺產管理人，且
      法亦無明文禁止，況繼承人對被繼承人生前之債權債務關
      係，以及印鑑、重要文件；產權文件等應較清楚或仍保管
      中，雖相對人與被繼承人間之債權債務關係，與繼承人並
      無任何關聯性存在，但就適任與否加以考量，除其最近親
      屬外，實不作第二人想。況不僅就被繼承人向相對人借貸
      款項為多少，是否完全未清償，若有清償，則已償還者為
      多少，暨除擔保之債權外，是否尚有其他債權債務關係，
      均需全面加以了解，則以抗告人僅係為國有財產之管理機
      關，於被繼承人之遺債大於遺產之際，選任抗告人為遺產
      管理人，則抗告人恐力有未逮，應以被繼承人之最親屬為
      遺產管理人較適宜。
（三）又抗告人因係國庫之財產管理機關，而國庫對於無人承認
      繼承之遺產向有期待權，因之，若被繼承人尚有剩餘遺產
      得以歸屬國庫，則選任抗告人為遺產管理人方有實益。審
      究本案，既有遺債大於遺產之虞，若選任抗告人為遺產管
      理人，則抗告人仍須善盡管理人責任為其管理遺產、處理
      債務等問題，其間所耗費之人力、時間實難以金錢衡量；
      且管理期間所需之花費亦由國庫代為墊付，而若結果落得
      其遺產不足以清償，不僅國庫利益受損，更有甚者，豈非
      造成浪費國家資源於少數特定人之不公現象。
五、經查：
（一）本件相對人聲請之前開事實，業據提出被繼承人陳周悅子
      之財產資料、繼承系統表及相關戶籍資料附於原審卷可稽
      ，揆諸前開說明，其自係被繼承人之利害關係人，從而，
      相對人以其為利害關係人聲請選任被繼承人之遺產管理人
      ，自屬有據。
（二）司法院前述函示，僅謂儘量避免選任抗告人為遺產管理人
      ，並非謂不得選任其為遺產管理人，無非著眼於國有財產
      之考量，對於法院亦無拘束力。又被繼承人生前之債權債
      務關係及有關產權證明文件，抗告人得依其他方式獲悉或
      取得，另有關之印鑑，抗告人亦得依舉證責任分配方式辨
      識其真偽，於其管理遺產上並無困難，而上開文件資料其
      親屬未必最為知悉。且被繼承人之全體繼承人拋棄繼承，
      已無利害關係，如選定其等擔任遺產管理人，難期其將來
      執行職務能克盡職守，公正客觀，以善盡管理人之職務，
      為期公正，實不宜選任彼等為遺產管理人。抗告意旨主張
      繼承人對於被繼承人生前之債權債務關係最為知悉，且相
      關印鑑、重要證件、產權證明等目前仍在家屬保管中，故
      就適任與否加以考量，應以被繼承人之最近親屬為遺產管
      理人最適當云云，自無可取。
（三）被繼承人之遺產，於遺產管理人完成清償債權並交付遺贈
      物等清算程序前，是否有賸餘，無從知悉。而依上述說明
      ，各順序之繼承人均拋棄繼承者，其剩餘財產歸屬國庫，
      而抗告人為國庫之綜理機關，為國有財產法第9條第2項所
      明定，其備有財產管理之專才，雖其經費支出屬國家資源
      ，但保護無人繼承財產之債權人之權利，亦屬政府之義務
      。於遺產管理人指定之實際運作，仍認選任國有財產局為
      遺產管理人較為妥適。抗告意旨以：本件既有遺債大於遺
      產之虞，若選任抗告人為遺產管理人，抗告人仍須盡善良
      管理人之責任為其管理遺產、處理債務問題，其間所將耗
      費之人力、時間實難以金錢衡量；且管理期間所須之花費
      亦由國庫代為墊付，不僅國庫利益受損，更甚者，豈非造
      成浪費國家資源於少數特定人之不公現象云云，亦無可採
      。
（四）又相對人為被繼承人之債權人，如兼任被繼承人之遺產管
      理人，恐有利害衝突之虞，而不利於被繼承人之其他債權
      人，亦不宜選任其為遺產管理人。
（五）綜上所述，原審法院據此指定抗告人為被繼承人之遺產管
      理人，經核並無不合，抗告意旨復未述明原裁定選任其為
      被繼承人之遺產管理人有何違法或其他不當之處，其提起
      抗告，聲明廢棄原裁定，非有理由。
六、據上論結，本件抗告為無理由，爰依非訟事件法第21條第2
    項、第46條，民事訴訟法第495條之1第1項、第449條第1項
    、第95條、第78條，裁定如主文。
中　　華　　民　　國　　96　　年　　9 　　月　　26　　日
                  家事法庭      審判長法　官　鍾宗霖
　　　　　　　　　　　　　　　　      法　官  林富郎
　　　　　　　　　　　　　　　　      法　官  楊佳祥
上為正本係照原本作成。
抗告人如不服本裁定，僅得於收受本裁定正本送達後10日內以適
用法規顯有錯誤為理由，向本院提出再抗告狀（須附繕本1份及
繳納再抗告裁判費新臺幣1000元），經本院許可後後始可再抗告
於最高法院。
中　　華　　民　　國　　96　　年　　9 　　月　　26　　日
　　　　　　　　　　　　　　　　　　　書記官　 蕭伊舒
